臺灣臺中地方法院民事判決　九十一年度訴字第八一八號
　　原　　　告　乙○○
　　被　　　告　甲○○即何林.
右當事人間請求撤銷買賣等事件，本院判決如左：
    主      文
原告之訴駁回。
訴訟費用由原告負擔。
    事      實
甲、原告方面：
    原告未於最後言詞辯論期日到場，惟據其提出之訴狀所載及前到場所為之聲明及
    陳述略以：
一、聲明：撤銷何瑞欽與被告間關於坐落台中市西屯區○○○段七一八地號之建地、
          面積五十平方公尺之買賣契約，並塗銷前開建地所有權之移轉登記。
二、陳述：
（一）系爭坐落台中市西屯區○○○段七一八地號之建地、面積五十平方公尺，原為
      被告甲○○（原名何林素謹）所有，然被告日前積欠原告新台幣（下同）二百
      三十九萬六千元，有被告簽發之四紙本票可證，該四紙本票之發票日均在民國
      （下同）八十九年八月及九月間，惟被告卻於八十九年九月十四日移轉登記系
      爭建地予第三人即被告之子何瑞欽。被告積欠原告金錢在先，且其間曾假借承
      諾書等理由延緩還款時間，之後卻迅速移轉系爭建地至何瑞欽名下，實屬害及
      原告債權。
（二）按民法第二百四十四條規定：「債務人所為之無償行為，有害及債權者，債權
      人得聲請法院撤銷之。債務人所為之有償行為，於行為時明知有損害於債權人
      之權利者，以受益人於受益時亦知其情事者為限，債權人得聲請法院撤銷之。
      」，本件被告積欠原告金錢在先，雖土地登記謄本記載系爭建地之登記原因為
      買賣，但按稅捐稽徵法之規定，被告此於直系親屬間之買賣行為，視為贈與，
      且被告於其子何瑞欽間之買賣不正常，應屬無償行為，為此提起本件訴訟。
三、證據：提出本院九十年度票字第一九一五號民事裁定及確定證明書、還款承諾書
    、土地登記謄本（以上均為影本）各一份為證。
乙、被告方面：
一、聲明：如主文所示。
二、陳述：
（一）按民法第二百四十四條第一項債務人之無償行為有害及債權者，債權人得聲請
      法院撤銷之。但債務人之行為須以有害及債權者為要件，否則債務人本諸所有
      權人之權利，自有處分之權，即無本條之適用。查本件系爭土地（包括地上建
      物）原屬被告先夫何忠榮所有，何忠榮於八十五年間亡故後，被告依法繼承分
      割取得系爭土地，而地上建物即台中市○○路四十三巷四十二號之房屋部分，
      則由被告之子何瑞欽繼承取得。嗣被告以何瑞欽已長大成人，期房地所有權合
      一去畸，於八十九年八月十六日將本件系爭土地移轉登記與兒子何瑞欽所有，
      被告所為，不僅屬人之常情，且為法之所許。
（二）八十九年八月十六日被告將系爭土地移轉與兒子何瑞欽之時，原告尚非被告之
      債權人。被告係於八十九年八月二十五日、九月十日、十二日、十五日簽發面
      額分別為一百零五萬六千元、三十萬元、五十萬元、五十四萬元，共計二百三
      十九萬六千元之四張本票予原告，而原告係於九十年一月間始向鈞院聲請上開
      本票之執行裁定，足證被告處分自己之土地在先，而原告成為被告之本票債權
      人於後，被告所為顯未害及原告之債權。
    理      由
一、本件原告未於最後言詞辯論期日到場，核無民事訴訟法第三百八十六條各款所列
    情形，爰依被告之聲請，由其一造辯論而為判決。
二、本件原告主張：被告曾於八十九年八月二十五日、九月十日、十二日、十五日簽
    發本票四紙予原告，積欠原告二百三十九萬六千元，惟竟於同年九月十四日，將
    其所有坐落台中市西屯區○○○段七一八地號建地（下稱系爭建地），以買賣為
    原因，移轉登記與其子何瑞欽。被告積欠原告金錢在先，雖土地登記謄本記載登
    記原因為買賣，但被告此於直系親屬間之買賣行為，應視為贈與，渠等間之過戶
    顯為無償行為，爰依法訴請撤銷該詐害債權之無償行為。被告則以：系爭建地（
    包括地上建物）原屬其先夫何忠榮所有，何忠榮亡故後被告繼承分割取得所有權
    ，另地上建物部分，則由被告之子何瑞欽繼承取得。嗣被告以何瑞欽已長大成人
    ，期房地所有權均同屬一人所有，乃於八十九年八月十六日將本件系爭土地移轉
    登記與兒子何瑞欽所有，被告所為屬人之常情且為法之所許，且被告將系爭土地
    移轉與兒子何瑞欽之時，原告尚非被告之債權人，被告處分自己之土地在先，而
    原告成為被告之本票債權人於後，被告所為顯未害及原告之債權等語資為抗辯。
三、經查：
  (一)本件原告起訴聲明(1)：撤銷何瑞欽與被告間關於系爭建地之買賣契約。然其於訴
    狀內主張：「‧‧‧被告此買賣行為（直系親屬間）視為贈與」等語，關於債權
    人行使撤銷權之規定，民法第二百四十四條第一、二項，分別就債務人之「無償
    行為」及「有償行為」設有不同之要件，是原告究係請求判決撤銷被告與何瑞欽
    間之贈與（無償）行為，抑或買賣（有償）行為，實非無疑。
  (二)又原告聲明(2)：並塗銷前開建地所有權之移轉登記。然按民法第二百四十四條之
    撤銷權，其客體乃包括債務人所為債權行為及物權行為，債權人行使此項撤銷權
    ，既可同時訴請撤銷債務人所為債權行為及物權行為，亦可僅訴請撤銷債務人所
    為之債權行為；如果不動產物權契約業經辦理登記，則前者債權人得訴請登記名
    義人塗銷，後者則得訴請移轉登記，最高法院著有八十八年度台上字第二五九號
    判決可資參照。是以，原告前項聲明倘僅請求撤銷被告與何瑞欽間之贈與或買賣
    （債權行為）行為，而未及於系爭建地之移轉登記（物權）行為，則前述「塗銷
    」移轉登記之請求，即無從准許。
  (三)再者，無論原告主張其債務人即被告將系爭建地贈與或賣予何瑞欽，均屬契約行
    為，原告如認贈與或買賣行為有害及債權，均應以該契約之當事人（即被告與何
    瑞欽）同列為被告，當事人之適格始無欠缺，最高法院二十八年上字第九七八號
    判例、七十九度台上字第一七六號判決參照。是原告僅以被告甲○○（即何林素
    謹）列為被告，而未就何瑞欽一併起訴，尚有未合。
四、準此，本院於九十一年四月十五日言詞辯論期日行使闡明權，詢問原告：
  (1)聲明撤銷買賣契約，是依據民法二百四十四條第一項或第二項？
  (2)是撤銷贈與契約嗎？要不要就系爭建地之移轉登記行為一併請求撤銷？
  (3)依規定只告被告一人，可能不對，要不要連同何瑞欽一起告？
    惟原告陳述：「我認為被告把建地賣給兒子不正常，應該是贈與行為，其餘部分
    我再研究看看」。
    此後，本院另訂九十一年五月六日續行辯論，原告即未於該言詞辯論期日到場，
    被告並陳稱：「原告昨天晚上有來找我，說他不要來開庭了」等語。
五、綜合前述，本件原告主張被告就系爭建地贈與何瑞欽之無償行為，有害及原告之
    債權，而依民法第二百四十四條第一項規定訴請撤銷，惟原告應以贈與契約之全
    體當事人為被告，當事人適格始無欠缺，已如前述，然原告自始僅以贈與人即甲
    ○○為被告，未以另受贈人何瑞欽為被告，經本院予以闡明仍未為補正，是被告
    當事人適格有所欠缺，從而，原告之訴難認有理由，應予駁回。
六、結論：原告之訴為無理由，依民事訴訟法第三百八十五條第一項前段、第七十八
    條，判決如主文。
中　　　華　　　民　　　國　　九十一　　年　　　五　　　月　　 十五　　 日
                                臺灣臺中地方法院民事第五庭
~B法　　　官　王邁揚
右為正本係照原本作成
如對本判決上訴須於判決送達後廿日內向本院提出上訴狀
中　　　華　　　民　　　國　　九十一　　年　　　五　　　月　　 十五　　 日
~B法院書記官
